臺灣高等法院臺南分院民事判決
110年度上易字第175號
上  訴  人  張永吉  
訴訟代理人  李金澤律師
被上訴人    江莉伊  
訴訟代理人  江佩珊律師
上列當事人間請求確認本票債權不存在等事件，上訴人對於中華
民國110年4月26日臺灣臺南地方法院第一審判決（109年度訴字
第1750號），提起上訴，本院於110年12月16日言詞辯論終結，
判決如下：
    主  文
上訴駁回。
第二審訴訟費用由上訴人負擔。
    事實及理由
一、被上訴人主張：
  ㈠其與上訴人原為交往8年之男女朋友，於民國（下同）108年2
    月初分手，上訴人明知兩造間並無消費借貸關係存在，竟於
    同年月11日向被上訴人借用訴外人張雅淑所有而由其所使用
    之豐田（TOYOTA）廠牌牌照號碼000-0000號自用小客車（下
    稱系爭汽車），嗣因被上訴人需頻繁使用汽車載送罹癌之父
    親，急於向上訴人請求返還汽車之際，上訴人竟要求被上訴
    人需在1張本票上簽名作為返還之條件，被上訴人乃於同年
    月15日前往上訴人位在臺南市○○區○○之住處與上訴人商談，
    雙方發生激烈爭執，被上訴人乃倉促於未填載發票日、金額
    如附表所示之本票（下稱系爭本票）上簽名後旋即離開，上
    訴人即於翌日將系爭汽車返還被上訴人。惟被上訴人未授權
    上訴人填寫，系爭本票自始欠缺絕對必要記載事項而當然無
    效；縱認系爭本票有效，兩造間並無系爭本票所示之新臺幣
    （下同）120萬元債權債務關係存在；上訴人雖主張系爭本
    票原因關係為兩造間之消費借貸契約，惟迄未提出積極證據
    證明兩造間確有消費借貸關係存在。
　㈡又衡以社會經驗，交往多年男女因情愛互相邀宴、餽贈示意
    增益情感，所在多有，雙方間財務往來應認多屬無償贈與、
    或共同分擔生活支出為常態，因此互負對待給付或返還借款
    債務情形，則為變態事實，上訴人抗辯兩造交往期間，其匯
    予被上訴人之款項均係被上訴人向其借貸，不符事實，更不
    符常情。上訴人於兩造分手後，始主張兩造間有120萬元消
    費借貸契約存在，益顯上訴人應係不甘與被上訴人分手，而
    虛構消費借貸之情。兩造間原因關係債權既不存在，則被上
    訴人自不負系爭本票票據責任，上訴人即不得執系爭執行名
    義對被上訴人為強制執行。
　㈢詎上訴人嗣後於109年間竟執系爭本票向臺灣臺南地方法院（
    下稱原審法院）聲請裁定准予強制執行，經原審法院以109
    年度司票字第1005號裁定（下稱系爭本票裁定）准予對被上
    訴人強制執行；進而併持系爭本票裁定（下稱系爭執行名義
    ）向原審法院聲請對被上訴人為強制執行，經原審法院以10
    9年度司執字第47440號給付票款強制執行事件（下稱系爭執
    行事件）受理，對被上訴人為強制執行。為此依強制執行法
    第14條第2項規定，提起本件債務人異議之訴，請求撤銷系
    爭執行事件之強制執行程序等語。
　㈣原審法院為其勝訴之判決，尚無不合；對上訴人之上訴，答
    辯聲明：上訴駁回。
二、上訴人則抗辯以：
  ㈠兩造8年交往期間，被上訴人每月向上訴人借款1萬元至6萬元
    、甚至10萬餘元不等之金錢，供其給付生活費、租金、扶養
    女兒及父親開支；被上訴人並多次向上訴人借款返還其對張
    雅淑之借款，即被上訴人購買系爭汽車之分期付款，亦由上
    訴人代付；至108年2月間被上訴人要求分手時，請求上訴人
    結算欠款，經彙算後被上訴人共積欠上訴人約120萬元借款
    ，於108年2月11日經上訴人先將系爭本票之發票日、金額填
    寫完畢，在張雅淑見證下由被上訴人在系爭本票上簽名，足
    認被上訴人已認同系爭本票所示之債務，兩造確有系爭本票
    所示120萬元之消費借貸關係存在。
  ㈡證人張雅淑並非與兩造共同生活，對於兩造間金錢往來並不
    知悉。被上訴人所提109年7月15日與張雅淑在媒體Line之對
    話内容「我跟你說，妳沒跟他借錢，但是他現在就是一直要
    跟妳要他之前幫忙妳的那些，他覺得妳要還。」係證人個人
    意見，自難採為不利上訴人之事實。
  ㈢又其自101年8月12日起至108年1月4日止自中華郵政股份有限
    公司○○○○郵局（下稱郵局）之00000000000000帳號轉帳予被
    上訴人，總計139萬元，為被上訴人陸續借貸之金額，被上
    訴人曾就系爭120萬元借款債務，透過其父委託某議員助理
    前來與上訴人所委託之地方人士協商，最後以90萬元解決，
    由此可證被上訴人有承認向上訴人借貸之事實。
  ㈣依上，爰上訴聲明：1.原判決廢棄；2.被上訴人在第一審之
    訴駁回。
三、兩造不爭執之事實（本院卷第248頁）：
  ㈠被上訴人於108年2月15日前往上訴人位在臺南市○○區○○之住
    處與上訴人商談，並簽發如附表所示之系爭本票。
  ㈡109年7月24日有關證人張雅淑之對話錄音，其完整譯文如被
    上訴人所提出之譯文所示（見原審卷第93至98頁），且兩造
    不爭執譯文內容。
  ㈢上訴人執系爭本票向原審法院聲請本票裁定，經原審法院以
    系爭本票裁定准予強制執行，嗣上訴人執系爭本票裁定於10
    9年11月4日向原審法院聲請強制執行，經原審法院以系爭執
    行事件受理在案，嗣被上訴人聲請停止執行，經原審法院以
    109年度聲字第208號裁定准暫予停止執行。  ㈠
  ㈣上訴人查封之車號000-0000號自小客車乙輛（排氣量為1997C
    C），品牌為寶獅（PEUGEOT）。  ㈠
四、兩造爭執之事項：
  ㈠被上訴人依民事訴訟法第247條第1項前段規定，請求確認系
    爭本票之債權不存在，於法是否有據？
  ㈡被上訴人請求撤銷系爭執行事件之強制執行程序，是否有理
    由？ ㈠     ㈠
五、得心證之理由：
  ㈠按本票發票人就本票上應記載事項之填寫，不論絕對或相對
    應記載事項，凡自行決定效果意思後，再囑託他人據之完成
    票據行為者，或授權他人於代理權限內，由該他人自己決定
    效果意思，並以本人名義完成票據行為，效果直接歸屬於本
    人者，皆無不可，不以發票人自己填載為必要。次按當事人
    主張有利於己之事實，就其事實有舉證之責任。私文書經本
    人簽名、蓋章或按指印者，推定為真正；民事訴訟法第277
    條、第358條第1項分別定有明文。依此，若票據上所簽署、
    蓋用之發票人簽名或印文係屬真正時，發票人欲主張未有囑
    託他人代書、授權他人填載票據應記載事項之事實，應負舉
    證之責任（最高法院110年度台簡上字第3號判決參照）。次
    按欠缺本法所規定票據上應記載事項之一者，依票據法第11
    條第1項前段規定，該票據為無效。雖基於經濟繁榮過程中
    之事實需要，容許發票人簽發票據，交由他人依事先合意補
    填，以減少交易上之困難，且為保障交易安全，同法第2項
    明定執票人善意取得已具備本法規定應記載事項之票據者，
    得依票據文義行使權利；票據債務人不得以票據原係欠缺應
    記載事項為理由，對於執票人，主張票據無效（最高法院10
    7年度台上字第1584號裁判參照）。查被上訴人係主張其係
    為取回汽車而應上訴人要求，始在未載發票日、金額之系爭
    本票上簽名，兩造並無債權債務關係存在之事實等語，依上
    開說明，自應由被上訴人就此有利之事實，先負舉證責任。
  ㈡被上訴人固主張：其當時因與上訴人發生激烈爭執，而倉促
    在系爭本票上簽名云云，惟為上訴人否認，並以前詞抗辯。
    查被上訴人從事護理師工作多年，應有足夠之社會經驗，以
    其身為智識能力正常者，豈會未加以思索即率然在與其發生
    激烈糾紛之人所提供之文件上簽名？致是否可信，顯非無疑
    ；此外，被上訴人就其於系爭本票簽名時，系爭本票未載發
    票日、金額，其亦未囑託他人代書或授權他人填載等有利於
    其之事實，迄未能提出其他確切之證據以資證明或供本院調
    查以實其說，自尚不能僅憑被上訴人無法查與事實相符之陳
    述，即遽認為有利於其之唯一論據。是本院認為系爭本票應
    為有效。至此情與本票上有無消費借貸原因關係，係屬兩事
    。
  ㈢次按票據乃文義證券及無因證券，票據上之權利義務悉依票
    上所載文義定之，與其基礎之原因關係，各自獨立，票據上
    權利之行使不以其原因關係存在為前提。執票人行使票據上
    權利時，就其基礎之原因關係確係有效存在不負舉證責任。
    惟當票據基礎之原因關係確立後，法院就此項原因關係進行
    實體審理時，當事人於該原因關係，是否有效成立或已否消
    滅等事項有所爭執，即應適用各該法律關係之舉證責任分配
    原則，而非猶悉令票據債務人，負舉證責任（最高法院107
    年度台上字第1584號判決參照）。查兩造不爭執被上訴人於
    108年2月15日前往上訴人位在臺南市○○區○○之住處與上訴人
    商談，並簽發如附表所示之系爭本票等情（見兩造不爭執事
    實之㈠所示），則被上訴人自應就其簽發如附表所示之系爭
    本票，證明系爭本票係因應上訴人要求而在未載發票日、金
    額之系爭本票上簽名，而被上訴人就此部分未據舉證以實其
    說，自難認其主張系爭本票為無效之事實為可採，已如前述
    。至兩造間就系爭本票究竟有何原因關係存在，上訴人主張
    「兩造間有消費借貸法律關係」，則此消費借貸法律關係存
    在與否之爭執，厥為兩造間之爭點所在，揆諸前揭說明，兩
    造就系爭本票原因關係之舉證責任分配，自應適用消費借貸
    法律關係之舉證責任分配原則，應無疑義。
  ㈣另按稱消費借貸者，於當事人間必本於借貸之意思合致，而
    有移轉金錢或其他代替物之所有權於他方之行為，始得當之
    。是以消費借貸，因交付金錢之原因多端，除有金錢之交付
    外，尚須本於借貸之意思而為交付，方克成立。倘當事人主
    張與他方有消費借貸關係存在者，自應就該借貸意思互相表
    示合致及借款業已交付之事實，均負舉證之責任。其僅證明
    有金錢之交付，未能證明借貸意思表示合致者，仍不能認為
    有該借貸關係存在（最高法院98年度台上字第1045號裁判參
    照）。查本件上訴人主張兩造間有120萬元消費借貸意思互
    相表示合致及交付借款之事實，自應由上訴人負舉證之責。
    準此，上訴人固陳稱其已匯款139萬元，並提出兩造間於109
    年7月24日之對話錄音及譯文，及證人即被上訴人簽立系爭
    本票予上訴人時在場之張雅淑等證言為證。惟查：
  1.兩造不爭執上訴人所提出之109年7月24日之對話錄音，其完
    整譯文應如被上訴人所提出之譯文所示（見兩造不爭執事實
    之㈡所示），上訴人雖據此表示被上訴人有向其要求先返還
    汽車，俾利被上訴人持以向該他人借款償還本件債務，足以
    證明系爭本票之借款債務存在之事實等語（見原審卷第47頁
    ）；惟細鐸上開對話錄音譯文，實係被上訴人急於取回汽車
    ，而與上訴人不斷磋商之經過，未見被上訴人有何確切肯認
    積欠上訴人120萬元消費借貸債務之情形，且被上訴人更直
    接否定係借款而向上訴人表明「你要我還你錢，你也要算給
    我聽，那到底是怎麼來的，對吧？」（見原審卷第93-97頁
    ），足認上訴人主張兩造於108年2月間分手時曾經彙算，被
    上訴人積欠上訴人之借款約120萬元云云，即非無疑，自難
    憑此遽認兩造間已有消費借貸法律關係之意思互相表示合致
    。
  2.證人張雅淑固於原審雖具結證稱：是我陪被上訴人前往○○找
    上訴人簽立系爭本票，在車上被上訴人有向我提及上訴人要
    被上訴人簽本票之事情，被上訴人有說是因為她向上訴人借
    錢而要去簽立系爭本票，但沒有提到借款金額是多少，被上
    訴人簽名之前，我有看到系爭本票上已經寫好120萬元之金
    額等語（見原審卷第123至124頁）。惟由被上訴人所提出其
    於109年7月15日與證人張雅淑於媒體LINE語音對話錄音及譯
    文相互觀之，證人張雅淑就被上訴人表示其未欠上訴人錢時
    ，不僅為「我知道啊」肯認之表示（見原審卷第166頁），
    並向被上訴人稱：「我跟你說，妳沒跟他（指上訴人）借錢
    ，但是他現在就是一直要跟妳要他之前幫忙妳的那些錢。他
    覺得妳要還的，這就是要妳想清楚，自己去溝通，不是我能
    幫妳說什麼的，妳有聽懂嗎？」（見原審卷第168頁）；依
    此，可見證人張雅淑之證述內容已前後不一，互為齟齬之情
    事，是否可信，顯有疑義。
　3.又證人葉溪明於本院具結證稱：約109年5、6月間，上訴人
    來找我說要處理借錢的事情，我問上訴人為何要借錢給她，
    上訴人說養長輩、買車等事，我和上訴人一起去跟被上訴人
    那裡處理120萬元借款之事，被上訴人找議員助理一起來談
    ，在董先生住處談，被上訴人說沒有錢可以還，可否還少一
    點，上訴人主張以90萬元處理，被上訴人說還是沒有辦法還
    ，沒有錢。上訴人說一週後再處理，後續情形我就不知道；
    當時沒有問被上訴人有無承認向上訴人借錢，只有上訴人告
    訴我。我也沒有在場看到交付借款。不知道上訴人如何拿到
    本票，在現場時，有聽到上訴人說相借（台語），上訴人說
    一起購車，車子她拿去，說是（被上訴人）借錢給小孩、父
    親，沒有錢就向上訴人借。（被上訴人有無承認是借款？）
    我只有聽到沒有錢還，沒有說到生活費還是借款，沒有聽到
    利息如何計算，相借（台語）是上訴人說的，沒有聽到被上
    訴人說「借」等語（見本院卷第99-101頁）。證人呂瑞和亦
    於本院具結證稱：是江良習叫我一起去，我看到兩造講本票
    事情。上訴人拿出一張本票，本票是被上訴人開給上訴人，
    上訴人向被上訴人要票款。開票的原因我不知道，不知道被
    上訴人有無向上訴人借錢，上訴人叫被上訴人給他90萬元，
    被上訴人沒有同意，後來沒有結果，我不知道是生活款還是
    借款，我不知道票據之性質等語（見本院卷第102-103頁）
    。另證人江良習於本院具結證稱：知有一張本票在上訴人手
    裡，但開票原因我不知道，也不知道為何要向被上訴人討這
    筆錢。上訴人說要以90萬元與被上訴人處理，但被上訴人說
    我沒有欠他錢，為何要處理，他們私下的事情我不了解，雙
    方處理沒有結果等語（見本院卷第104-105頁）。綜核三位
    證人所述內容而為推求，顯見參與解決兩造糾紛之三位證人
    所述，大致相符，均僅知上訴人持有本票，惟被上訴人均未
    承認有消費借貸關係，亦未與上訴人達成以90萬元和解解決
    等情形。上訴人就此主張兩造有經過協商，最後以90萬元解
    決云云，僅係其片面之陳述（兩造有消費借貸之法律關係，
    及以90萬元和解成立云云），並無可採為有利於其之認定。
　4.上訴人雖主張：兩造交往期間由其提供被上訴人生活費、租
    金、扶養女兒及父親開支、代償被上訴人向張雅淑之借款，
    及購買前揭豐田汽車之分期付款，認兩造間有消費借貸關係
    等情，惟為被上訴人否認。且交往中之男女，因情愛而互相
    支應雙方生活開銷、餽贈物品，以增益情感，所在多有，且
    與常情無違，而前揭證人之證述內容均無法證明兩造間確有
    消費借貸關係存在；再參以證人張雅淑曾證述：「我跟你說
    ，妳沒跟他借錢，但是他現在就是一直要跟妳要他之前幫忙
    妳的那些錢。他覺得妳要還的。」等語以觀，顯然上開金錢
    交付，容非消費借貸之法律關係，是上訴人與被上訴人交往
    達8年期間雖曾匯款139萬元予被上訴人，但此金錢支付，應
    為共同生活之負擔性質，並非係兩造間因有消費借貸之合意
    ，而為交付之金錢。再者，上訴人既於兩造多年交往之際，
    未予請求，卻於分手後始要求被上訴人返還，顯係上訴人不
    甘被上訴人與其分手，始將其於兩造交往期間對被上訴人生
    活所需之付出，均列為兩造間之消費借貸，而此則益徵被上
    訴人所陳其與上訴人間並無借貸之關係存在乙情，較為接近
    真實而可採信。
　5.上訴人雖另提出被上訴人與張雅淑於媒體LINE之對話紀錄，
    欲證明其曾為被上訴人代償對張雅淑之債務（見原審卷第20
    3至215頁），然此部分對話紀錄，僅顯示被上訴人有需求而
    向張雅淑借款週轉之情形，但未顯示上訴人確有幫被上訴人
    代償債務情事，自不能執為上訴人所稱其有為被上訴人代償
    ，及代償係基於兩造間消費借貸之合意之論據。
　6.從而，上訴人雖泛言兩造交往期間，由其陸續提供被上訴人
    生活費、租金、扶養女兒及父親開支、代償被上訴人向張雅
    淑之借款及購買TOYOTA廠牌自用小客車之分期付款（見原審
    卷第102頁）；惟縱其有交付被上訴人139萬元（含120萬元
    ）之事實，亦無法憑此遽認兩造間係本於消費借貸之合意。
　7.依上，兩造為系爭本票之直接前、後手，雖上訴人主張系爭
    本票之原因關係為兩造間之消費借貸法律關係，然其就兩造
    間有消費借貸之意思表示合致，迄無法舉出確證以實其說。
    則依票據法第13條前段反面解釋，被上訴人對上訴人抗辯系
    爭本票債權不存在，自屬有據；依此，系爭執行名義並無與
    確定判決同一之效力，被上訴人據此爭執系爭執行名義成立
    前之事由，於系爭執行事件終結前，提起本件債務人異議之
    訴，確認系爭本票債權不存在，系爭執行事件之強制執行程
    序應予撤銷，於法洵無不合。
六、綜上所述，被上訴人於原審請求確認上訴人所執系爭本票債
    權對被上訴人不存在；且系爭執行事件之強制執行程序應予
    撤銷，自屬正當，應予准許。原審所為上訴人敗訴之判決，
    經核並無不合。上訴論旨指摘原判決不當，求予廢棄改判，
    為無理由，應駁回其上訴。
七、本件事證已明，兩造其餘之攻擊或防禦方法及舉證，核與本
    判決之結果不生影響，爰毋庸逐一論列，附此敘明。
八、據上論結，本件上訴為無理由，依民事訴訟法第449條第1項
    、第78條，判決如主文。
中　　華　　民　　國　　111 　年　　1 　　月　　20　　日
　　　　　　　　　民事第四庭    審判長法  官  張世展

                                      法  官  黃佩韻  

                                      法  官  莊俊華
上為正本係照原本作成。　　　　　　　　　　　　　　
不得上訴。
中　　華　　民　　國　　111 　年　　1 　　月　　20　　日

                                      書記官  楊宗倫

附表：                            編號 發   票   日   票面金額 　（新臺幣） 到期日  票據號碼 001 108年3月12日 1,200,000元  未載 000000000